臺灣臺中地方法院民事判決　　　　　　100年度家訴字第242號
原　　　告　陳美玉
訴訟代理人　詹丕顯
被　　　告　陳碧蘭
上列當事人間請求確認婚姻關係不存在事件，本院判決如下：
    主      文
原告之訴駁回。
訴訟費用由原告負擔。
    事實及理由
一、原告起訴主張：原告與訴外人陳耀東共有坐落彰化縣台鳳段
    三四八地號土地，原告持分為二十分之十九、陳耀東持分則
    為二十分之一。陳耀東於前往日本設籍登記後，即於民國四
    十三年十二月二日自原址臺中縣烏日鄉○○村○鄰○○路論
    子巷一號遷出，並失蹤迄今，前經本院以九十七年度亡字第
    三五號判決，宣告陳耀東於五十三年十二月二日下午十二時
    死亡。原告欲為全部充分利用土地，希望行使土地共有人之
    優先承購權，詎料陳耀東之母陳張珠於四十一年十月十五日
    為申請印鑑登記而為陳耀東代辦設籍登記申請時，陳耀東之
    配偶姓名登記為陳碧蘭（即被告），原告為辦理買賣上述持
    分土地登記，卻查無被告任何身分或結婚登記資料，渠等結
    婚是否有公開儀式及二人以上之證人亦全然不知，顯然被告
    與陳耀東之婚姻關係不存在，為此，請求確認被告與陳耀東
    之婚姻關係不存在等語。
二、按原告之訴，依其所訴之事實，在法律上顯無理由者，法院
    得不經言詞辯論，逕以判決駁回之，民事訴訟法第二百四十
    九條第二項定有明文。又按「確認婚姻成立或不成立」，自
    字面解釋，雖與「確認婚姻關係存在或不存在」尚屬有間，
    然在實務上，如當事人就兩願離婚是否無效有爭執為原因，
    而訴求確認婚姻關係存在或不存在，亦認屬於民事訴訟法第
    五百六十八條第一項所謂確認婚姻成立或不成立之訴（最高
    法院七十三年度台上字第三三八九號判決、三十三年上字第
    四八八五號判例意旨參照）。次按婚姻事件由第三人起訴者
    ，以夫妻為共同被告，但撤銷婚姻之訴，其夫或妻死亡者，
    得以生存者為被告，民事訴訟法第五百六十九條第二項定有
    明文。又按確認婚姻無效之訴由第三人提起者，須以夫及妻
    為共同被告，此即所謂必要之共同訴訟，如夫或妻死亡，則
    第三人不得提起此項訴訟，最高法院五十年台上字第一三四
    一號判例可資參照。亦即婚姻事件，除民事訴訟法第五百六
    十九條第二項後段撤銷婚姻之訴及同條第三、四項以一人同
    時與二人以上結婚為理由之婚姻無效之訴外，依同條第二項
    前段規定，由第三人起訴者，須以夫及妻為共同被告，否則
    當事人適格即有欠缺。經查：原告主張：伊查無被告任何身
    分或結婚登記資料等語，則是否確有陳碧蘭之人或是否仍生
    存，均不得而知；且系爭婚姻關係之夫即訴外人陳耀東業經
    本院宣告於五十三年十二月二日下午十二時死亡，有本院九
    十七年度亡字第三十五號民事判決一份在卷可稽，揆諸前開
    說明及最高法院裁判意旨，原告起訴請求確認陳耀東與被告
    間婚姻關係不存在，其當事人之適格即有欠缺，其訴顯無理
    由，爰不經言詞辯論，逕以判決駁回之。
三、依民事訴訟法第二百四十九條第二項、第七十八條，判決如
    主文。
中    華    民    國   100    年    7     月    29    日
                  家事法庭    法  官  林純如
正本係照原本作成。
如對本判決上訴，須於判決送達後20日之不變期間內，向本院提
出上訴狀。
如委任律師提起上訴者，應一併繳納上訴審裁判費。
中    華    民    國   100    年    7     月    29    日
                              書記官  王麗麗